【裁判字號】    90,自,60
【裁判日期】    900928
【裁判案由】    詐欺
【裁判全文】
臺灣彰化地方法院刑事判決                              九十年度自字第六號
    自  訴  人  乙○○
    自訴代理人  楊俊樂律師
    被      告  甲○○
    選任辯護人  李振祥律師
右列被告因詐欺案件，經自訴人提起自訴，本院判決如左：
    主      文
甲○○無罪。
    理      由
一、自訴意旨略以：緣自訴人乙○○與被告甲○○因生意往來而認識後，被告即時常
    藉口其經營之泰豪塑膠廠需資金週轉而向自訴人借款。經多次借款，被告之還款
    情形並不穩定，自訴人擔心無法取償遂不擬再出借資金予甲○○，以免血本無歸
    。詎料被告為取得資金，屢次以口頭保證其經營之塑膠廠營運絕無問題，只是資
    金一時短絀而已，還款絕對沒有問題，更何況塑膠廠內之機器及其個人所有之專
    利權，亦足為債務之擔保，且其亦可開立支票以為借款之憑據。自訴人因此不疑
    有他，而繼續貸與資金，迄至八十五年五月二十三日已累積高達新台幣（下同）
    八十一萬五千元整。惟被告竟未誠信付款，即其交付之支票亦一一退票。自訴人
    為保障自己權益，遂多次要求被告按其口頭承諾將塑膠廠內機器及專利權移轉予
    自訴人，經被告再三請求，要求自訴人再給予機會，讓其繼續經營，不要馬上取
    回機器及專利權，並表示其願意簽立書面契約，約明其無法還款時，願意無條件
    配合移轉機器及專利權予自訴人，同時開立每月還款金額之本票八紙，以為清償
    憑據。自訴人以為其真有還款誠意，遂與之簽立契約書及收受本票，而允許其延
    後還款，並將其已退票之支票交還。詎料被告此舉僅為緩兵之計而已，根本無還
    款誠意，雖經自訴人多次催索，亦未清償一分一毫，自訴人始知受騙。自訴人迫
    於無奈於八十八年五月十日向本院聲請支付命令，並已獲確定證明，惟被告仍無
    動於衷。自訴人遂於九十年二月二日以台中郵局第七三０號存證信函請求被告依
    約將機器、模具及專利權移轉交付予自訴人，被告收函後雖曾口頭允諾每個月清
    償二萬元，但實則口惠而實不至，亦其一貫詐騙技倆之延用，自訴人迫於被告之
    屢次欺騙，惟有提出詐欺自訴。核被告假藉其經營塑膠廠，需資金運轉，並開立
    支票及以其所有機器、模具、專利權足為債務擔保為手段使自訴人相信其有還款
    能力及誠意而誘騙自訴人貸與資金，在自訴人有所質疑之後，更與自訴人簽立契
    約書，使自訴人誤以為其債權已獲確保，而允其緩期清償，皆可見被告自始不法
    所有意圖，及其詐騙手法之一般，而自訴人因此交付金錢高達八十一萬五千元正
    ，其所受之損害自非輕微，則被告已涉刑法第三百三十九條之詐欺罪嫌。又被告
    當初向自訴人借款之藉口，是要購買機器及材料，但被告並非用於上開項目，從
    被告於九十年七月五日訊問筆錄竟稱：「買了幾個月之後就被收回。是買塑膠射
    出成型機。」及於九十年四月十九日審理時稱：「跟台中舜展買的，買沒多久就
    被該公司拖回，因是分期付款，分二十幾期，每期七萬多，因無力繳納，所以被
    拖回。」具見其所借款項，確非用於泰豪塑膠廠周轉之用，應無可置疑。被告既
    自始未將所借款項，用於塑膠廠之周轉，已可見其自始有不法所有之意圖，諉稱
    買機器及材料，不過使自訴人誤信其有努力從事工作，有相當之償債能力，所使
    用之騙術而已。被告既使用騙術，使自訴人陷於錯誤，而誤為評估其償債能力，
    致陸續交付金錢高達八十一萬五千元，嗣後不能受償致受有損害，被告之詐欺犯
    行應彰彰明甚等語。
二、訊據被告矢口否認有何詐欺犯行，辯稱：被告與自訴人因生意上往來而認識，自
    訴人於八十四年底提供製造ＰＰ塑膠之模具，擬委託被告製造大量之ＰＰ塑膠配
    件，由於製造ＰＰ塑膠配件所需之塑膠射出成型機之價格為一百十五萬元，被告
    以該成型機及製造ＰＰ塑膠配件之材料之費用太多，擬以拒絕，自訴人乃稱願意
    陸續借予被告款項，做為購買成型機及塑膠材料之用，此有自訴人提供模具上寫
    有「盛貿」之照片可證，足見自訴人上開自訴意旨所指與事實不符。自訴人嗣將
    被告製造交付之ＰＰ塑膠配件外銷美國，經該國發現係仿冒經該國核准之專利，
    自訴人乃停止外銷，不再委託被告生產，由於被告投下大量之金錢（成型機一百
    十五萬、塑膠材料四十萬），而僅生產交付予自訴人約值五、六萬元之塑膠配件
    ，周轉因而發生困難，無法給付自訴人所借予被告之上開八十一萬五千元。如上
    所述，被告固有積欠自訴人款項，但並非如自訴意旨所謂：「以泰豪塑膠廠需資
    金周轉為由，保證營運絕無問題，還款沒有問題，機器及專利權足為債務之擔保
    」等語向其借款甚明。又被告固有於八十五年五月二十三日與自訴人簽立動產質
    押契約書，願意提供契約書上第壹條所列之機器等及專利權為擔保，並依第貳條
    之約定，開立本票交付自訴人作為債務憑證，但縱如自訴人所稱被告此舉僅為緩
    兵之計，仍無還款誠意，亦屬民事債務不履行之問題，顯與刑法上詐欺罪之構成
    要件不符。被告於立上開契約書後，即自八十五年八月十六日起至八十七年五月
    五日止陸續依自訴人之要求將泰豪塑膠廠內之ＡＢＳ配件等物品（價值共為三十
    一萬三千九百四十一元）交付自訴人折抵債務，此有八十五年、八十六年及八十
    七年之交貨明細表三張、送貨單二十九張可證，足見自訴人所謂：被告雖經自訴
    人多次催索，亦未清償一分一毫云云，實不足採等語。
三、按刑法第三百三十九條第一項詐欺罪之成立，以意圖為自己或第三人不法之所有
    ，以詐術使人將本人或第三人之物交付為要件。所謂以詐術使人交付，必須被詐
    欺人因其詐術而陷於錯誤，若其所用方法，不能認為詐術，亦不致使人陷於錯誤
    ，即不構成該罪，最高法院四十六年台上字第二六０號著有判例可稽，次按犯罪
    事實，應依證據認定之，無證據不得推定其犯罪事實，又不能證明被告犯罪者，
    應諭知無罪之判決，刑事訴訟法第一百五十四條、第三百零一條第一項分別定有
    明文，經查：被告自八十二、三年起迄八十五年五月二十三日止共陸陸續續向自
    訴人借款八十一萬五千元，並於八十五年五月二十三日雙方簽訂動產質押契約書
    ，提供被告所有舜展機械股份有限公司（以下簡稱舜展公司）製造，馬力二五Ｈ
    Ｐ型式一五００Ｚ、製造號九三一六、民國八十二年十月出廠之塑膠射出機器一
    台及生產六英吋、八英吋及十二英吋轉盤之模具九組，並以中華民國專利證書新
    型第八五八九八號所載之專利權作為擔保，迄今猶未清償，亦未依動產質押契約
    書履行之事實，業據被告所供認不諱，復經自訴人於本院審理中陳述甚明，並有
    該動產質押契約書影本一份、本票影本八紙、本院八十八年度促字第九三三九號
    支付命令及該支付命確定證明書影本各一份在卷可稽。而依自訴人於本院所陳，
    與被告係因生意上之往來認識，早自八十二、三年間被告即開始向之借錢，供被
    告購買塑膠材料，並加入被告所召集之互助會，而被告自八十六年二月至同年九
    月止清償自訴人會款十萬四千二百零二元，自八十六年二月至八十七年五月止，
    交付利息三十一萬二千九百六十元等語，足認其與被告間金錢往來次數非一，尚
    難遽謂被告陸續借貸本案八十一萬五千元之時有何犯罪意圖，且依上開所述，自
    訴人對於被告之經濟情況當知之甚詳，於借款之時，被告亦已表明係因資金不足
    亟需周轉，始向之調現，已如前述，雖自訴人執被告當初向自訴人借款之藉口，
    是要購買機器及材料，但被告實際上並非用於上開項目，認被告有施用詐術云云
    ，然自訴人既已陳明其最後一次借款予被告係八十四年十二月底，又被告於其所
    有之泰豪塑膠廠內有二台塑膠射出成型機，其中一台業已設定質權予自訴人，另
    一台則因謂按期繳納貨款，已為舜展公司取回等情，為自訴人與被告所不爭執，
    而為舜展公司取回之塑膠射出成型機，係於八十五年間訂立買賣契約書，大約在
    八十六年間交貨，約定付款之方式為分期付款，從八十七年七月三十一日應付第
    一期款，每期應付款五萬七千元，被告僅付訂金七萬九千九百五十元，即未按期
    給付，展舜公司於八十七年八月間收回該台塑膠射出成型機一節，業據舜展公司
    函覆在卷，自訴人最後一次借款與被告既係八十四年十二月底，與被告向舜展公
    司購買之機器是自八十七年七月三十一日應付第一期款，二者時間上有所不同，
    且被告借款係為購買材料亦據自訴人陳明在卷，是以自訴人以被告分期付款，僅
    繳七萬九千九百五十元，即未按期給付，具見其所借款項，非用於其所有泰豪塑
    膠廠周轉之用，既自始未將所借款項，用於塑膠廠之周轉，已可見其自始有不法
    所有之意圖云云，尚屬有誤，未足憑信。況債務不履行之原因，在一般社會生活
    經驗上非止一端，即令在債之關係成立後惡意遲延給付，仍屬違反契約之民事問
    題，不得遽與自始無意給付之財產犯罪相提並論。綜上所述，本件純屬民事借貸
    債務糾紛，尚難僅憑事後被告未依契約履行之客觀結果，遽認被告有詐欺情事，
    此外復查無其他確切證據足資證明被告有何詐欺之犯行，其犯罪即屬不能證明，
    自應為無罪之諭知。
據上論斷，應依刑事訴訟法第三百四十三條、第三百零一條第一項前段判決如主文。
中      華      民      國    九十      年      九      月    二十八    日
                                臺灣彰化地方法院刑事第二庭
                                    法      官  李  水  源
右正本證明與原本無異。
如不服本判決，應於判決送達後十日內向本院提出上訴狀( 須附繕本 )。
                                    法院書記官  廖  建  興
中      華      民      國    九十      年      十      月      四      日


司法院資訊處製作；財團法人民間司法改革基金會備份。
